臺灣桃園地方法院民事裁定
111年度消債清字第113號
聲  請  人  
即債務人    李建明  
代  理  人  郭釗偉律師（法扶律師）

上列當事人因消費者債務清理事件聲請清算，本院裁定如下：
    主  文
一、債務人甲○○自民國一百一十一年九月三十日下午四時起開始
    清算程序。
二、命司法事務官進行本件清算程序。
    理  由
一、按債務人不能清償債務或有不能清償之虞者，得依消費者債
    務清理條例所定更生或清算程序，清理其債務；債務人對於
    金融機構負債務者，在聲請更生或清算前，應向最大債權金
    融機構請求協商債務清償方案，或向其住、居所地之法院或
    鄉、鎮、市、區調解委員會聲請債務清理之調解，消費者債
    務清理條例（下稱消債條例）第3條、第151條第1項分別定
    有明文。此係採前置協商主義，是債務人於協商程序中，自
    應本於個人實際財產及收支狀況，依最大誠信原則，商討解
    決方案。如終究不能成立協商，於聲請更生或清算時，法院
    審酌上開條文所謂「不能清償或有不能清償之虞」，允宜綜
    衡債務人全部收支、信用及財產狀況，評估是否因負擔債務
    ，而不能維持人性尊嚴之最基本生活條件，所陳報之各項支
    出，是否確屬必要性之支出，如曾有協商方案，其條件是否
    已無法兼顧個人生活之基本需求等情，為其判斷之準據。又
    法院開始清算程序之裁定，應載明其年、月、日、時，並即
    時發生效力。法院開始更生或清算程序後，得命司法事務官
    進行更生或清算程序，必要時得選任律師、會計師或其他適
    當之自然人或法人1人為監督人或管理人，復為同條例第83
    條第1項、第16條第1項所明定。
二、聲請意旨略以：
    聲請人即債務人甲○○前積欠金融機構債務無法清償，於民國
    95年4月間向渣打國際商業銀行股份有限公司申請銀行公會
    債務協商，雙方並達成協商方案，然因聲請人於98年6月止
    即未繳款，因而遭通報毀諾，又聲請人主張其現因罹患癌症
    無力工作而頓失收入，實無力負擔任何還款方案，且其無擔
    保或無優先權之債務總額為新臺幣(下同)145萬3,964元，顯
    有不能清償債務之情事，爰聲請裁定准予清算等語。
三、經查：
  ㈠本條例所稱消費者，指5年內未從事營業活動或從事小規模營
    業活動之自然人；前項小規模營業指營業額平均每月20萬元
    以下者，消債條例第2條第1、2項定有明文。又消債條例第2
    條第1項所稱5年內從事小規模營業活動，係指自聲請更生或
    清算前1日回溯5年內，有反覆從事銷售貨物、提供勞務或其
    他相類行為，以獲取代價之社會活動，依其5年內營業總額
    除以實際經營月數之計算結果，其平均營業額為每月20萬元
    以下者而言，例如：平均月營業額未逾20萬元之計程車司機
    、小商販等即屬之（參照辦理消費者債務清理事件應行注意
    事項第1點）。經查，參以聲請人勞工保險被保險人投保資
    料表及國稅局綜合所得稅各類所得資料清單，可知聲請人於
    聲請調解前，僅在民間公司任職，且其於調解前5年內並無
    從事小額營業活動，自得依消債條例聲請清算，合先敘明。
  ㈡關於前置協商部分：
  ⒈聲請人前因對金融機構負欠債務，曾向最大債權銀行即渣打
    國際商業銀行股份有限公司申請銀行公會債務協商，並於95
    年8月間達成以協商金額262萬612元，分120期、利率1.88％
    ，每月償還2萬3,990元之還款協議，嗣聲請人於98年6月止
    即未遵期還款，並經通報毀諾等情，業據聲請人所提出財團
    法人金融聯合徵信中心信用報告書在卷可稽（見本院卷第91
    頁），並經渣打銀行函覆本院所提出之授信協商建檔畫面確
    認無訛(本院卷第125至127頁)，應可採信。是以，本院自應
    審究聲請人向本院聲請清算，是否有符合消債條例第151條
    第7項但書所列之不可歸責於己之事由，致履行有困難之情
    形，而聲請人毀諾是否具備不可歸責事由，則須綜合評判清
    償條件是否逾其收入扣除合理生活支出後之數額。
  ⒉按依消債條例第151條第9項準用同條第7、8項之規定，消債
    條例施行前，債務人依消費金融協商機制與金融機構協商成
    立者，債務人不得聲請更生或清算，但因不可歸責於己之事
    由，致履行有困難者，不在此限。換言之，經依消費金融協
    商機制協商成立，復任意悔諾，未依約履行者之債務人，不
    得聲請更生或清算。此「協商前置」之規定，旨在促使債務
    人以自主、迅速、經濟之程序清理債務，並維護誠信原則，
    避免消債程序之濫用。次按前開法律規定之「但因不可歸責
    於己之事由，致履行有困難者，不在此限」，其立法意旨係
    基於債務清償方案成立後，應由債務人誠實遵守信用履行協
    商還款條件，惟於例外情形下發生情事變更，在清償期間收
    入或收益不如預期，致該方案履行困難甚或履行不能，因不
    可歸責於己之事由，始能聲請更生或清算。此規範意旨在避
    免債務人任意毀諾已成立之協商，濫用更生或清算之裁判上
    債務清理程序。蓋以債務清償方案係經當事人行使程序選擇
    權所為之債務清理契約，債務人應受該成立之協議所拘束。
    債務人既已與金融機構協商成立，如認該協商方案履行有其
    他不適當情形，自仍應再循協商途徑謀求解決。又所謂不可
    歸責於己之事由並不以債務人「不可預見」為必要，消債條
    例第151條第7項但書規定情形，僅須於法院就更生或清算之
    聲請為裁判時存在即可，不以協商成立後始發生者為限，並
    與債務人於協商時能否預見無關。債務人於協商時縱未詳加
    思考、正確判斷，或可預見將來履行可能有重大困難，仍貿
    然簽約成立協商，亦不能據此即認其履行顯有重大困難係可
    歸責於債務人（司法院98年第1期民事業務研究會第24號司
    法院民事廳消費者債務清理條例法律問題研審小組意見參照
    ）。
  ⒊又聲請人陳稱其所成立之前置協商毀諾之原因，係因聲請人
    於95年間每月薪資所得約為3萬5,000元至3萬8,000元，惟聲
    請人當時仍須扶養2名未成年子女，扣除聲請人每月必要支
    出及未成年子女扶養費後，實無法負擔協商方案之還款金額
    ，然即使如此，聲請人仍撙節支出，遵期繳納約36期，惟於
    98年間聲請人因失業而頓失收入，無法繼續清償還款金額，
    因而毀諾。是查，參以聲請人所提出之戶籍騰本所示，聲請
    人確有2名分別於86年及88年出生之子女，是聲請人於95年
    至98年間確有需支出未成年子女扶養費之必要。再依聲請人
    所提出勞工保險被保險人投保資料表，聲請人自94年11月29
    日至103年11月26日止，期間均無投保資料，無法確認聲請
    人當時實際薪資為何，是否確有失業之情形，然依聲請人歷
    年最高投保薪資4萬2,000元計算，扣除每月還款金額2萬3,9
    90元，僅剩餘1萬8,010元得作為聲請人每月必要支出費用及
    2名未成年子女之扶養費，故可認聲請人上開還款金額已超
    出聲請人得負擔之範圍，倘聲請人實際薪資所得並未達到上
    開金額，聲請人顯無法負擔該協商金額，更何況發生失業情
    形，聲請人已無收入，實無法想像其仍得按時繳納協商金額
    ，由此足認聲請人上述所稱，確有可能，認聲請人應有收入
    不豐，而無法繼續依前揭協商內容繼續履行之情形。故綜合
    上開說明，聲請人應係客觀上收入不足致不能履行原協商條
    件，之後亦無能力再要求回復協商條件，揆諸前開論述，自
    應屬不可歸責於己之事由，是聲請人主張因不可歸責於己之
    事由致履行顯有重大困難而毀諾等語，尚屬可信。
  ⒋綜上，聲請人前依消費金融協商機制，與最大債權銀行協商
    成立，其無法繼續履行既非可歸責於自己之事由所致，其聲
    請清算亦無濫用消費者債務清理程序之情事，則其聲請即合
    乎協商前置之程序要件。是本院自得斟酌卷中所提出之資料
    及調查之證據，再綜合聲請人目前全部收支及財產狀況，評
    估是否已達不能維持最低生活條件，而有「不能清償債務或
    有不能清償之虞」之情形。
四、經查，依聲請人所提出財產及收入狀況說明書、全國財產稅
    總歸戶財產查詢清單、保單資料及新光人壽保險股份有限公
    司函覆本院資料（參本院卷第15頁、第29頁、第85頁、第12
    1頁），顯示聲請人名下有新光人壽保險公司之防癌終身壽
    險一份，保單價值準備金約為10萬5,921元，另有存款共計4
    ,145元，此外並無其他財產。另其收入來源部分，聲請人聲
    請清算前二年期間，係自109年8月16日起至111年8月15日止
    ，故以109年8月起至111年7月止之所得為計算。據聲請人所
    陳報109、110年綜合所得稅各類所得資料清單所示，聲請人
    於109、110年均無所得收入資料，惟聲請人陳報其於109年8
    月起至110年12月止，於工地打零工，每日薪資約為1,500元
    ，平均每月約為2萬元，是於109年8月起至110年12月止，薪
    資所得總計34萬元(2萬元×17月=34萬元)。後於111年1月起
    至111年7月止，聲請人陳報其因罹患癌症而無力工作，並無
    所得收入。又聲請人領有桃園市政府社會局所發放之補助3,
    000元，故聲請人聲請清算前二年所得收入應為34萬3,000元
    (34萬元+3,000元=34萬3,000元)。另聲請人聲請清算後，聲
    請人陳報其因罹患癌症尚需治療而無力工作，因而無收入云
    云。查，據聲請人所提出林口長庚醫院診斷證明書所示，聲
    請人業經診斷出脊椎腫瘤合併神經壓迫、甲狀腺惡性腫瘤合
    併肺部及骨頭轉移等症狀，且醫囑亦指示避免粗重工作及劇
    烈運動等語(參本院卷第11、12頁)，足認聲請人上開所述，
    應屬可信，聲請人現每月應無工作所得收入。
五、另按「（第1項）債務人必要生活費用，以最近一年衛生福
    利部或直轄市政府所公告當地區每人每月最低生活費1.2倍
    定之。（第2項）受扶養者之必要生活費用，準用第1項規定
    計算基準數額，並依債務人依法應負擔扶養義務之比例認定
    之。（第3項）前二項情形，債務人釋明更生期間無須負擔
    必要生活費用一部或全部者，於該範圍內，不受最低數額限
    制；債務人證明確有必要支出者，不受最高數額及應負擔比
    例之限制」，此為消債條例第64條之2所明定。是查，聲請
    人主張其每月生活必要費用為1萬8,337元。衡諸衛生福利部
    所公布108年度之平均每人每月生活之最低生活費1萬4,578
    元之1.2倍為1萬7,493元、109年、110、111年之平均每人每
    月生活之最低生活費1萬5,281元之1.2倍為1萬8,337元，聲
    請人每月個人生活必要支出費用為1萬8,337元，與衛生福利
    部所公布桃園市每月最低生活費用相符，是認聲請人每月必
    要支出費用為1萬8,337元，確屬合理。
六、從而，聲請人以上開收入扣除必要支出後，每月已無餘額（
    計算式：0元－1萬8,337元＝-1萬8,337元），聲請人現年52歲
    （59年出生），雖距勞工強制退休年齡（65歲）尚有13年，
    然審酌聲請人目前之收支狀況，顯無法清償聲請人前揭所負
    欠之債務總額，考量聲請人現罹患癌症，其本身即有需他人
    扶養之必要，再聲請人尚有扶養94歲高齡父親之法定義務，
    且該積欠債務之利息或違約金仍在增加中等情況，準此，堪
    認聲請人客觀上對已屆清償期之債務有持續不能清償或難以
    清償之虞，而有藉助清算制度調整其與債權人間之權利義務
    關係而重建其經濟生活之必要，自應許聲請人得藉由清算程
    序清理債務。
七、綜上所述，聲請人係消費者，已達不能清償債務之程度，經
    消費者債務清理調解不成立，而查無消債條例第6條第3項、
    第8條或第82條第2項所定應駁回清算聲請之事由，則其聲請
    ，應屬有據，爰裁定准許。並依同條例第16條第1項規定，
    命司法事務官進行清算程序如主文。
八、本院裁定開始清算程序，日後再經終止或終結清算程序後，
    聲請人所負債務並非當然免除，仍應由本院斟酌消債條例第
    132條、第133 條、第134條及第135 條等，決定是否准予免
    責，如本院最終未准聲請人免責，聲請人就其所負債務仍應
    負清償之責，附此敘明。

中　　華　　民　　國　　111 　年　　9 　　月　　30　　日
              民事第三庭      法　官　林靜梅
以上正本係照原本作成。
本裁定不得抗告。 
本裁定業已於111年9月30日下午4時整公告。
中　　華　　民　　國　　111 　年　　9 　　月　　30　　日
  　                          書記官　劉寶霞